【裁判字號】    94,訴,3978
【裁判日期】    950823
【裁判案由】    巷道爭議
【裁判全文】
臺北高等行政法院裁定
                                     94年度訴字第03978號
原      告  甲○○
            乙○○○
            丙○○
            丁○○
            戊○○
共      同
訴訟代理人  庚○○
被      告  桃園縣政府
代  表  人  己○○縣長）住同.
上列當事人間因巷道爭議事件，不服內政部中華民國94年10月26
日台內訴字第0940006332號（案號：0000000000）訴願決定，提
起行政訴訟，本院裁定如下：
    主  文
原告之訴駁回。
訴訟費用由原告負擔。
    理  由
一、原告為桃園縣中壢市○○里○○街85號、87號、91號、99號
    、101 號住戶，於民國（下同）94年3 月15日向被告提出申
    請書，以渠等建築物面臨桃園縣中壢市○○路67巷（下稱系
    爭巷道），系爭巷道遭人於巷道旁架設鐵網並搭建鐵皮圍籬
    ，且系爭巷道亦遭他人利用作為私人收費停車場之一部，致
    原告及其他住戶人車無法通行，已影響公眾通行權益為由，
    請求被告拆除系爭巷道上之非法建築，排除障害，回復系爭
    道路通行云云。被告旋以94年3 月29日府工違字第09400802
    38號函通知桃園縣中壢市○○里○○街85號、87號、91號、
    99號、101 號前違章建築之違建人，經勘查，依法不得補辦
    建造執照手續，應執行拆除。被告復以94年4 月14日府工違
    字第0940097877號公告，請於94年4 月27日前自行拆除，逾
    期未拆者，將於94年4 月28日後，依法強制執行拆除。嗣原
    告以被告已命令桃園縣中壢市公所拆除系爭巷道上之鐵皮違
    建，惟系爭巷道現仍被他人闢為停車場使用，於系爭巷道上
    劃設停車格，以收取停車費，原告及公眾仍無法通行系爭巷
    道，就此部分被告仍尚未依原告之上開94年3 月15日申請排
    除障害，以回復原系爭巷道通行，然被告於原告申請書申請
    迄已逾2 個月，仍未排除系爭巷道之障害云云，提起訴願遭
    決定駁回後，遂提起行政訴訟，依行政訴訟法第5 條第1項
    規定，求為判決：「1.訴願決定撤銷。2.應命被告排除障害
    ，回復系爭道路原有狀況之作為行政處分。」云云。
二、按行政訴訟以保障人民權益為宗旨，為行政訴訟法第1 條第
    1 句揭櫫在案。個人之是否具有公法上權利或法律上利益之
    認定，參照司法院釋字第469 號解釋，係採保護規範說為理
    論基礎，應指法律明確規定特定人得享有權利；或對符合法
    定條件而可得特定之人，授予向行政主體或國家機關為一定
    作為之請求者；或是如法律雖係為公共利益或一般國民福祉
    而設之規定，但就法律之整體結構、適用對象、所欲產生之
    規範效果及社會發展因素等綜合判斷，可得知亦有保障特定
    人之意旨者（參照上述解釋理由書）為判斷標準。人民如無
    法律上之請求權，其聲請（申請）、陳情或檢舉僅生促請主
    管機關考量是否為該行為，而行政機關對該聲請（申請）、
    陳情或檢舉之答覆自非行政處分。是人民欠缺公法上權益，
    即不得提起行政訴訟（包括撤銷訴訟、課予義務訴訟、給付
    訴訟），其逕行提起，即有行政訴訟法第107 條第1 項第10
    款後段不備其他要件之不合法，行政法院應以裁定駁回。
三、查本件原告訴請命被告排除障害，回復系爭道路原有狀況之
    作為行政處分，依原告起訴狀事實及理由所載，為請求行政
    機關排除系爭巷道上第三人之私人收費停車場，核其內容係
    請求行政機關作成一行政處分，其請求權之基礎應有法律明
    文規定，否則行政機關並無義務作成處分。依原告起訴狀理
    由所載，其主張請求權之依據略以：系爭巷道為既成道路，
    已有公共地役關係存在，土地所有人不得違反公眾通行之目
    的而為使用，若既成巷道為人侵害，行政機關得以公權力強
    行回復原狀（參見行政法院45年度判字第8 號判例），依道
    路交通管理處罰條例第82條第1 項第8 款規定：「有下列情
    形之一者，除責令行為人即時停止並消除障礙外，處行為人
    或其雇主新臺幣1, 200元以上2,400 元以下罰鍰：…八、未
    經許可在道路設置石碑、廣告牌、綵坊或其他類似物。」交
    通部76年11月14日（76）交路字第026017號函釋：「有土地
    既成公眾通行之道路，如有公用地役關係之存在，此項道路
    即已成為他有公物之公共用物，土地所有人雖有所有權，但
    其所有權之行政應受限制，不得違反通行之目的，故其停車
    收費妨礙公眾通行者仍可依法取締。」據此，原告雖無法律
    明文規定之請求權，仍得依司法院釋字第469 號解釋及上開
    判例、函釋，而具有請求被告為一定作為之行政處分之請求
    權云云。
四、惟按道路交通管理處罰條例第82條第1 項第8 款係規定警察
    機關對於未經許可在道路設置石碑、廣告牌、綵坊或其他類
    似物之行為人具有處罰之權限，並非為保障特定人而設之規
    定。而行政機關認定私人所有之土地為具有公用地役關係之
    既成巷道，係行政機關基於行政目的，依法對私人財產賦予
    限制之關係，至於一般不特定民眾利用具公用地役關係之巷
    道通行，僅係其反射利益，對該土地並無任何權利，故具有
    公用地役關係之既成巷道，僅行政主體基於行政目的得為主
    張，上開行政法院45年度判字第8 號判例及交通部76年11月
    14日（76）交路字第026017號均同此意旨，一般不特定民眾
    僅能向行政機關陳述意見或表示其願望，亦即一般不特定人
    民並無向行政機關請求將其他私人所有之土地認定為具有公
    用地役關係之既成巷道之公法上權利。職是，原告請求被告
    排除障害而將系爭巷道上第三人之私人收費停車場拆除，回
    復系爭道路原有狀況，尚乏公法上請求權之依據，依前揭說
    明，被告並無作成處分之義務。原告之訴有行政訴訟法第10
    7 條第1 項第10款後段不備其他要件之不合法，應以裁定駁
    回。
五、依行政訴訟法第107 條第1 項第10款後段、第104 條、民事
    訴訟法第95條、第78條、第85條第1 項前段，裁定如主文。
中    華    民    國    95    年     8    月   23     日
                        第一庭審判長法  官  王立杰
                                    法  官  劉錫賢
                                    法  官  胡方新
上為正本係照原本作成。
如不服本裁定，應於送達後10日內向本院提出抗告狀（須按他造
人數附繕本）。
中    華    民    國    95    年     8    月   23     日
                                    書記官  陳幸潔


司法院資訊處製作；財團法人民間司法改革基金會備份。
